臺灣高等法院民事判決　　　　　　　　　93年度重訴字第61號
原　　　告　庚○○○
　　　　　　甲○○
　　　　　　己○○
　　　　　　丙○○
　　　　　　戊○○
　　　　　　丁○○
共　　　同
訴訟代理人　黃蓮瑛律師
　　　　　　吳姝叡律師
被　　　告　乙○○
訴訟代理人　黃景安律師
上列當事人間因侵權行為損害賠償事件，本院於94年10月5日言
詞辯論終結，判決如下：
    主  文
被告應給付原告庚○○○新臺幣654,249元，原告甲○○新臺幣
613655元，原告己○○新臺幣529892元，原告丙○○、戊○○、
丁○○各新臺幣180000元，暨均自民國93年10月13日起至清償日
止按年息5%計算之利息。
原告其餘之訴駁回。
訴訟費用由被告負擔10分之1，原告甲○○負擔10之8，餘由原告
庚○○○、己○○、丙○○、戊○○、丁○○負擔。
本判決第一項於原告庚○○○以新臺幣220,000元，原告甲○○
以新臺幣210000元，原告己○○以新臺幣180000元、原告丙○○
、戊○○、丁○○各以新臺幣60000元供擔保後，得假執行。但
被告如於假執行程序實施前，各以新臺幣654,249元、新臺幣
613655元、新臺幣529892元，依序為原告庚○○○、甲○○、己
○○預供擔保，暨各以新臺幣180000元為原告丙○○、戊○○、
丁○○預供擔保，得免為假執行。
原告其餘假執行之聲請駁回。
    事實及理由
一、原告起訴主張：被告於民國93年1月13日下午因駕車超速及
    逾越雙黃線超車撞及被害人謝金藤駕駛之機車，致被害人謝
    金藤車毀人亡。原告等人分別為被害人謝金藤之母親、配偶
    及子女。為此依侵權行為法律關係，訴請被告給付原告庚○
    ○○扶養費新台幣（以下同）901242元及精神慰撫金500000
    元；原告甲○○扶養費00000000元及精神慰撫金500000元；
    原告己○○殯喪費、醫療費600000元、精神慰撫金200000
    元；原告丙○○、戊○○、丁○○精神慰撫金各200000元。
    爰聲明：(1)被告應給付原告庚○○○0000000元及自起訴狀
    繕本送達翌日起至清償日止按年息5%計算之利息。(2)被告應
    給付原告甲○○00000000元及自起訴狀繕本送達翌日起至清
    償日止按年息5%計算之利息。(3)被告應給付原告己○○
    800000元及自起訴狀繕本送達翌日起至清償日止按年息5%計
    算之利息。(4)被告應給付原告丙○○、戊○○、丁○○各
    200000元及自起訴狀繕本送達翌日起至清償日止按年息5%計
    算之利息。(5)願供擔保請准宣告假執行。
二、被告則以：本件被害人謝金藤經酒測達每毫升256.11毫克，
    已逾標準，顯已至不能控制車輛之程度，且未依規定在慢車
    道行駛，乃發生肇事之主因，應負擔80%以上之責任。另有
    關扶養費部分，原告庚○○○於事發時年滿82歲，已逾女性
    平均壽命7年，原告主張其尚有餘命3年，應負舉證責任。又
    被害人謝金藤死亡時為64歲，則原告甲○○之扶養費應按謝
    金藤之餘命來計算方屬的論。而原告己○○所提殯喪費有多
    筆為不必要費用，應予刪除，且龍巖塔位費用應含在生前契
    約，不應再為請求。至精神慰撫金部分，被告僅係國中畢業
    ，家無恆產，現因本件肇事服刑中，無收入可言，故請依法
    核減至適當金額等語，資為抗辯。並聲明：(1)原告之訴及其
    假執行之聲請均駁回。(2)如受不利判決，願供擔保請准宣告
    免為假執行。
三、查被告於93年1月13日下午駕駛車牌號碼BC-4406號自用小客
    車，沿宜蘭縣員山鄉○○路由員山往大湖方向行駛，同日16
    時30分許，途經該路段90巷巷口時，本應注意行車速度，依
    速限標誌或標線之規定，無標誌或標線者，行車時速不得超
    過50公里；且汽車在雙向二車道行駛時，在劃有行車分向線
    之路段，超車時得駛越，但前行車連貫二輛以上者，不得超
    車。又依當時天氣晴、日間有自然光線，路面乾燥無缺陷亦
    無障礙物，視距良好，依其智識之能力並無不能注意之情事
    ，竟疏未注意更貿然以每小時60至70公里之車速，超速違規
    跨越分向限制線駛入對向車道欲超越前方同向連貫之二部車
    ，以致撞及對向車道由被害人謝金藤酒後（血液中酒精含量
    為每毫升256.11毫克）所騎乘之車牌號碼GWE-645號機車，
    造成謝金藤顱內出血當場死亡。被告並因此經本院判處有期
    徒刑一年確定。此為二造所不爭執，並經本院調閱本院93年
    度交上易字第229號刑事卷宗查明無訛。
四、按汽車駕駛人，飲用酒類或其他類似物後其吐氣所含酒精濃
    度超過每公升0.25毫克或血液中酒精濃度超過0.05%以上者
    ，不得駕車，此觀道路交通安全規則第114條第2款規定甚明
    。本件事故經台灣省基宜區車輛行車事故鑑定委員會及台灣
    省車輛行車事故覆議鑑定委員會鑑定結果雖均認「一、乙○
    ○駕駛自小客車行經路中劃有分向限制線路段，違規超車越
    道且嚴重超速行駛，致與迎面謝車撞及，為肇事原因。二、
    謝金藤駕駛重機車無肇事因素。」，有台灣省基宜區車輛行
    車事故鑑定委員會93年2月17日基宜鑑字第930042號鑑定意
    見書及台灣省車輛行車事故覆議鑑定委員會93年5月17日府
    覆議字第9310286號函可稽（93年度偵字第568號卷第8、9頁
    、93年度交訴字第18號卷第14頁）。但查被害人謝金藤於事
    發時血液中酒精濃度為256.11mg/dl，有行政院衛生署宜蘭
    醫院藥物毒物濃度檢驗報告附於台灣宜蘭地方法院93年度交
    訴字第18號刑事卷可稽（見該卷第13頁），其酒精濃度顯逾
    標準值，其駕駛反應辨識能力自較正常狀態遲緩，而影響其
    注意車前狀況並採取必要之安全措施，是被害人對於本件車
    禍之發生，難辭其過失責任。惟衡諸本件肇事主因乃係被告
    違規越道並嚴重超速行駛，則被告與被害人謝金藤之過失比
    例應為9:1。
五、按不法侵害他人致死者，對於支出醫療及增加生活上需要之
    費用或殯葬費之人，亦應負損害賠償責任。被害人對於第三
    人負有法定扶養義務者，加害人對於該第三人亦應負損害賠
    償責任。又不法侵害他人致死者，被害人之父、母、子、女
    及配偶，雖非財產上損害，亦得請求賠償相當之金額。民法
    第192條第1、2項、第194條定有明文。茲就原告所受損害分
    述如下：
(一)扶養費：
(1)庚○○○部分：按受扶養權利者，以不能維持生活而無謀生能
  力者為限。前項無謀生能力之限制，於直系血親尊親屬不適用
  之。又負扶養義務者有數人，而其親等同一時，應各依其經濟
  能力，分擔義務。民法第1117條、1115條第3項著有規定。查
  庚○○○為被害人謝金藤之母，於11年10月18日生，事發時為
  81歲3月，依91年台閩地區簡易生命表女性82歲尚有餘命7.28
  年，且其無財產資料，有戶籍謄本、91年台閩地區簡易生命表
  、稅務電子閘門財產所得調件明細表（見93年度重交附民字第
  20號卷第8頁、本院卷二第41、94頁）可稽，則原告主張庚○
  ○○尚得請求7年之扶養費用，自屬有據。依92年度綜合所得
  稅扶養親屬寬減額之規定，年滿70歲之受扶養親屬寬減額
  111000元，按此標準以霍夫曼複式計算法扣除中間利息後，原
  告庚○○○所應得之扶養費為680830元｛年別5%複式霍夫曼計
  算法（第一年不扣除中間利息），其計算式為：[111000*6.
  00000000（此為應受扶養7年之霍夫曼係數）]=680830（小數
  點以下四捨五入）｝至被告雖質疑採霍夫曼複式計算法之正確
  性，然霍夫曼單式計算法，對一年後之預想收入亦扣除勞動年
  數全部利息，其不合理至為明暸，故多為實務所不採，被告執
  此為辯，洵屬誤會。惟原告庚○○○所生子女除被害人謝金藤
  外，尚有女兒謝金燕、謝阿美，此觀卷附戶籍謄本甚明（見本
  院卷二第89至91頁），揆諸前揭說明被害人謝金藤應僅負擔3
  分之1之扶養費用即226943元（680830÷3=226943，小數點以
  下四捨五入）。
(2)甲○○部分：按74年6月3日修正公布之民法第1116條之1規定
  ：「夫妻互負扶養之義務，其負扶養義務之順序與直系血親卑
  親屬同，其受扶養權利之順序與直系血親尊親屬同」。夫妻互
  受扶養權利之順序，既與直系血親尊親屬同，自不以無謀生能
  力為必要，最高法院著有79年台上字第2629號判例可參。又夫
  妻互負扶養義務之順序既與直系血親卑親屬同，自應與直系血
  親卑親屬各依其經濟能力分擔扶養義務，最高法院88年度台上
  字第2588號判決亦採此見，足資參照。惟原告甲○○既係請求
  被害人謝金藤原所應負之扶養義務，自應按謝金藤之餘命為計
  算，方屬的論。查原告甲○○為被害人謝金藤之妻，其92年所
  得僅有正記銀樓珠寶行之營利所得3581元，此外並無其他財產
  ，顯不能維持其生活；而謝金藤於30年4月24日生，事發時為
  63歲，尚有餘命16.55年，有戶籍謄本、稅務電子閘門財產所
  得調件明細表、91年台閩地區簡易生命表可佐（見93年重交附
  民字第20號卷第11頁、本院卷二第40、96頁），則原告甲○○
  僅得請求16.55年之扶養費用。依92年度綜合所得稅扶養親屬
  寬減額規定，配偶之扶養親屬寬減額為74000元，按此標準以
  霍夫曼複式計算法扣除中間利息後，原告甲○○所應之扶養費
  用為909193元｛年別5%複式霍夫曼計算法（第一年不扣除中間
  利息），其計算式為：[74000*11.00000000（此為應受扶養16
  年之霍夫曼係數）+74000*0.55*（12.00000000- 00.00000000
  ）]=909193（小數點以下四捨五入）｝。惟甲○○與被害人謝
  金藤育有子女己○○、丙○○、戊○○、丁○○，此觀卷附戶
  籍謄本甚明（見93年度重交附民字第20號卷第8至15頁），是
  被害人謝金藤應僅須負擔5分之1之扶養費用，計為181839元（
  909193÷5＝181839，小數點以下四捨五入）。
(二)醫療費：原告己○○為被害人謝金藤支出醫療費5437元，有行
  政院衛生署宜蘭醫院門診繳費醫療費用收據可稽（見本院卷二
  第65頁），應堪採信。
(三)殯葬費：
按殯葬費為收殮及埋葬費用，其賠償範圍應以實際支出之費用為
準，且應斟酌被害人當地之習俗、被害人之身分、地位及生前經
濟狀況決定之。原告己○○雖主張支出殯喪費711831元，惟其請
求金額中僅太平間管理費、搬運工資、隔壁、遺照相片、喪服、
告別式會場用花、辦桌、白飯、相片、生前契約、永久管理費、
龍巖塔位、追加禮儀用品、代叫及代墊費用、誦經場地費有單據
可佐。其餘項目則無任何憑證，尚難採信。茲就上述有單據之費
用分別論述之：
1.太平間管理費1000元、搬運工資1200元：此為暫放及搬運屍體
  所需，且有收據可佐，自屬收殮之必要費用。
2.隔壁9710元、辦桌67450元：原告就此部分費用所提均為手寫
  之紀錄便條，無任何商店或行號，自無可採。
3.遺照相片2837元、喪服10395元：有收據二紙可參（見本院卷
  二第59頁），且為殯葬之必要費用。
4.白飯1000元、相片1283元：雖據原告提出估價單及收據各一紙
  為佐，然前述已有被害人之遺照相片支出費用2837元，則拍攝
  、沖洗4×6照片107張及白飯40斤之支出，顯非屬殯葬之必要
  費用。
5.生前契約160000元、永久管理費用26000元、龍巖塔位130000
  元：此亦有上海商業儲蓄銀行匯出匯款申請書二紙、統一發票
  一紙可稽（見本院卷二第61、62頁）。查原告己○○係向訴外
  人龍巖人本服務股份有限公司（下稱龍巖人本公司）購買生前
  契約乙份，依該生前契約明細可知（見本院卷二第128頁），
  生前契約內容包含設立靈堂、喪禮準備、家公奠禮、火化封罐
  晉塔，及舉行葬禮告別式之相關典禮佈置與提供各式禮儀用品
  。至龍巖塔位則係原告己○○向龍巖人本公司所購之龍泰陵個
  人骨灰室，該塔位係為存放往生者之骨灰罈，作用和墓地，應
  屬埋葬費用。而塔位之永久管理費係維護靈骨塔位之清潔，和
  購置塔位之費用係屬二筆不同款項，此觀卷附龍巖人本公司之
  龍泰陵商品價格一覽表內容甚明（見本院卷二第131頁）。以
  上皆為符合民間喪葬儀式之傳統習俗，自屬必要之殯喪費用。
6.告別式會場用花18000元、誦經場地費12000元：有收據、繳款
  單、統一發票各一紙可佐（見本院卷一第21頁、卷二第59頁）
  。查死者家屬如依習俗，請法師為死亡者誦經超度，目前已成
  為葬禮告別式中所常見，如近年發生之船難、空難皆見法師為
  亡者誦經祈福，甚至舉行誦經法會。此項儀式既已為葬禮所常
  見，已成社會習俗；又以鮮花擺設、佈置靈堂、告別式場，亦
  為社會慣習，均屬必要之殯葬費用，最高法院84年台上字第
  1626號判決亦採此見，可資參照。被告雖謂卷附繳款單及統一
  發票開立日期為93年4月18日，均在出殯之後，然依前述，為
  往生者誦經祈福或舉行法會，皆需有誦經場地始得為之，則原
  告己○○主張93年4月18日僅為繳款單及發票開立日，並非費
  用之發生時間，並未悖於常情。且查前開龍巖人本公司之生前
  契約並未提供告別式會場用花及誦經場地，原告己○○自得另
  為請求。
7.追加禮儀用品47890元、代叫及代墊費用47550元：查被害人謝
  金藤生前為藥劑師，於宜蘭縣宜蘭市經營民昌藥局，並擔任宜
  蘭縣西藥商業同業公會第20屆理事，有台灣宜蘭縣政府營業事
  業登記證、宜蘭縣人民團體職員當選證明書可參（見本院卷一
  第36、38頁）。前開費用固據原告己○○提出訂購單為證，惟
  衡諸被害人當地之習俗、被害人之身分、地位等狀況，本院認
  僅其中棚架4900元、式場佈置4000元、訃聞1000元、女婿服
  500元、縣府規費11500，合計21900元為殯葬必要費用。至其
  餘黑花崗、雙白毛巾、禮謝手帕、青白巾、國樂隊、元寶箱、
  庫錢、萬字被、樂儀隊、大、小銀、往生紙、鐵絲網等均非屬
  殯葬必要費用，應予剔除。
綜上，原告己○○所支出之殯葬必要費用計為383332元。
(四)慰撫金：按慰藉金之賠償須以人格權遭遇侵害，使精神上受有
  痛苦為必要，其核給之標準固與財產上損害之計算不同，然非
  不可斟酌雙方身分資力與加害程度，及其他各種情形核定相當
  之數額，最高法院著有51年台上字第223號判例可資參照。查
  被告為國中畢業，以水泥工為業，92年度所得為140000元，無
  其他財產，此據本院調閱台灣宜蘭地方法院93年度相字第21號
  卷無訛，並有稅務電子閘門財產所得調件明細表可稽（見本院
  卷二第26頁）。茲併斟酌原告之身分、資力與加害情節等一切
  狀況，分別論述如下：
1.原告庚○○○部分：原告庚○○○於事發時已近82歲高齡，被
  害人謝金藤為其獨子，與其同住，今突遭獨子車禍身亡，垂垂
  老矣之際尚須承受白髮人送黑髮人之悲痛，其精神受創自屬嚴
  重，其請求慰撫金500000元，尚屬適當。
2.原告甲○○為被害人謝金藤之配偶，夫妻結褵數十載，原告甲
  ○○向無工作，名下亦無不動產，遽逢丈夫過世之打擊，精神
  自屬痛苦異常，其請求500000元之慰撫金，並無過當。
3.原告己○○、丙○○、戊○○、丁○○：渠等均係被害人謝金
  藤之子女，原告己○○私立中原大學醫學工程學系畢業，現擔
  任數位家庭股份有限公司公司及數位趨勢股份有限公司之董事
  長兼總經理；原告丙○○畢業於私立仁德醫校藥劑科、原告戊
  ○○畢業於省立頭城高中普通科，二人均從事家管；原告丁○
  ○畢業於私立淡江大學國際貿易學系，現於數位趨勢股份有限
  公司擔任企劃部經理；有台北市政府營業事業登記證、在職證
  明書可參（見本院卷二第51至54頁）。依兩造之身分、地位、
  資力及加害程度等相關情狀觀之，本院認原告己○○、丙○○
  、戊○○、丁○○各請求慰撫金200000元，自屬允適。
六、綜上所述，原告庚○○○計受有扶養費226943元、慰撫金
    500000元之損害，合計726943元。原告甲○○計受有扶養費
    181839元、慰撫金500000元之損害，合計681839元。原告己
    ○○計受有支出醫療費5437元、必要殯葬費用383332 元、
    慰撫金200000元之損害，合計588769元。原告丙○○、戊○
    ○、丁○○各受有慰撫金200000元之損害。惟按損害之發生
    或擴大，被害人與有過失者，法院得減輕賠償金額，或免除
    之，民法第217條第1項定有明文。次按民法第192條第1項規
    定不法侵害他人致死者，對於支出殯葬費之人，亦應負損害
    賠償責任，係間接被害人得請求賠償之特例。此項請求權，
    自理論言，雖係固有之權利，然其權利係基於侵權行為之規
    定而發生，自不能不負擔直接被害人之過失，倘直接被害人
    於損害之發生或擴大與有過失時，依公平之原則，亦應有民
    法第217條過失相抵規定之適用（最高法院73年台再字第182
    號判例參照。）本件被害人謝金藤因酒醉駕車，與有過失，
    其與被告之過失比例應為9:1，詳如上述。依此比例計算減
    輕被告之賠償金額，則原告庚○○○應得請求654249元，原
    告甲○○應得請求613655元，原告己○○應得請求529892元
    （以上三人小數點以下均四捨五入），原告丙○○、戊○○
    、丁○○各得請求180000元。
七、從而，原告庚○○○、甲○○、己○○、丙○○、戊○○、
    丁○○本於侵權行為法律關係，訴請被告賠償，於原告庚○
    ○○654249元，原告甲○○613655元，原告己○○529892元
    ，原告丙○○、戊○○、丁○○各為180000元，暨均自起訴
    狀繕本送達翌日即93年10月13日起至清償日止按年息5%計算
    之利息之範圍內，洵屬有據，應予准許。逾此部分之請求，
    則無理由，應予駁回。兩造均陳明願供擔保請准宣告假執行
    及免為假執行，爰就原告勝訴部分，各酌定相當擔保金額准
    許之；至原告敗訴部分，其假執行之聲請已失所附麗，併予
    駁回。
八、據上論結，本件原告之訴為一部有理由，一部無理由，依民
    事訴訟法第79條、第85條第1項、第390條第2項、第392條，
    判決如主文。
中　　華　　民　　國　　94　　年　　10　　月　　19　　日
                  民事第一庭  審判長法　官　張耀彩
　　　　　　　　　　      　　　　　法　官　林金吾
　　　　　　　　　　      　　　　　法　官　盧彥如
正本係照原本作成。
如不服本判決，應於收受送達後20日內向本院提出上訴書狀，其
未表明上訴理由者，應於提出上訴後20日內向本院補提理由書狀
（均須按他造當事人之人數附繕本）上訴時應提出委任律師或具
有律師資格之人之委任狀；委任有律師資格者，另應附具律師資
格證書及釋明委任人與受任人有民事訴訟法第466條之一第一項
但書或第二項（詳附註）所定關係之釋明文書影本。
中　　華　　民　　國　　94　　年　　10　　月　　21　　日
　　　　　　　　　　　　　　　　　　書記官　鄭兆璋
附註：
民事訴訟法第四百六十六條之一（第一項、第二項）：
對於第二審判決上訴，上訴人應委任律師為訴訟代理人。但上訴
人或其他法定代理人具有律師資格者，不在此限。
上訴人之配偶、三親等內之血親、二親等內之姻親，或上訴人為
法人、中央或地方機關時，其所屬專任人員具有律師資格並經法
院認為適當者，亦得為第三審訴訟代理人。
